【裁判字號】    92,重訴,509
【裁判日期】    951016
【裁判案由】    侵權行為損害賠償
【裁判全文】
臺灣臺北地方法院民事判決             92年度重訴字第509號
原      告  丁○○
訴訟代理人  張秀夏律師
複代理人    吳俊昇律師
複代理人    郭睦萱律師
被      告  富邦綜合證券股份有限公司
法定代理人  戊○○
訴訟代理人  黃冠豪律師
複代理人    鄭惠蓉律師
被      告  甲○○
                      （現於台灣台北監獄執行中）
            丙○○
                      （現於台灣桃園女子監獄執行中）
            己○○
                      （現於台灣桃園女子監獄執行中）
上列當事人間請求侵權行為損害賠償事件，本院於九十五年九月
二十六日言詞辯論終結，判決如下：
    主      文
原告之訴及假執行聲請均駁回。
訴訟費用由原告負擔。
    事實及理由
一、程序方面：
  (一)本件原告丁○○及乙○○於民國89年10月30日提起本訴，嗣
    於95年8月22日本院言詞辯論時，乙○○將其對全體被告之
    全部債權信託讓與予原告丁○○後，當庭通知被告等並撤回
    本訴，有言詞辯論筆錄及原告書狀各一份、債權讓與信託契
    約書影本一份可稽（本院卷三第271、315、344-346頁）。
    則原告既已提出債權讓與信託契約書並當庭通知被告，應認
    為其債權之信託讓與已經成立生效。至於乙○○雖於訴訟程
    序進行中始為系爭債權之信託讓與，惟按訴訟權為憲法第16
    條所保障之基本人權，因此信託法第5條第3款所謂訴訟信託
    所應禁止者，應僅限於利用訴訟信託而獲取不當利益之情形
    。本件乙○○與丁○○締結信託讓與債權契約，縱使其真正
    目的在於規避無法證明其二人對於被告等享有連帶債權，惟
    本件原告丁○○承受訴訟後，仍須證明其與乙○○受有系爭
    損害而對被告享有賠償債權，因此本院認為乙○○之為系爭
    債權信託讓與，並未破壞訴訟制度與信託制度之目的，亦非
    一般社會通念所不許，應認為其信託讓與有效，故原告丁○○自得依法承受本件乙○○對被告等之訴訟。被告富邦綜合
    證券股份有限公司（下稱富邦公司）此部分所辯，並不可採
    ，合先敘明。
  (二)按訴狀送達後，原告不得將原訴變更或追加他訴；但請求之
    基礎事實同一者，不在此限，民事訴訟法第255條第1項第3
    款定有明文。
    1.原告起訴時主張被告甲○○、丙○○、己○○侵權行為態
      樣為：「被告甲○○……自85年間起，先後多次以偽造原
      告二人取款憑條、盜蓋印鑑章之方式，夥同其妻即被告丙○○持向各該銀行提領帳戶內現金，均使各該銀行陷於錯
      誤，而數交付偽造取款憑條上所載之金額，總計達約4億4
      千萬元……為免原告二人察覺，被告甲○○於87年7月間
      ，即假借集中證券存摺登滿，須換摺為由，取回原存摺，
      並從被告環球證券城中分公司取得空白證券存摺簿，於首
      頁反面，蓋用於不詳時地偽造之「環球證券股份有限公司
      城中分公司集保專用章」橢圓戳章，底頁磁條則以消磁磁
      條代之……被告甲○○於取得被告己○○……所轉交之原
      告二人存摺後，即在該分公司內，以電腦及登簿機，大量
      偽造交易紀錄，並盜賣存摺內之股票，被告己○○明知上
      開交易紀錄並不存在或並不確實……竟利用擔任櫃台員，
      客戶委請登簿確實之機會，在原告丁○○所有存摺第七頁
      ，以原子筆描繪列印不清楚之……等交易紀錄，並於該頁
      蓋用櫃台員專用章四次，使原告二人誤以為被告甲○○確
      實有依約存入所購股票……」。
    2.嗣於94年12月13日本院言詞辯論時，原告變更主張被告甲○○、丙○○、己○○侵權行為態樣為「偽造集保存摺再
      向原告詐領報酬」，並陳明不主張被告盜蓋印章盜領原告
      存款，有言詞辯論筆錄在卷可稽（本院卷三第235頁）。
      經查原告請求之基礎事實仍屬同一，應予准許。
二、原告主張：
  (一)原告與訴外人環球綜合證券股份有限公司（下稱環球公司）
    訂立委託買賣證券受託契約及有價證券集中保管帳戶契約書
    ，嗣於89年7月14日經濟部核准該公司與被告富邦公司合併
    ，以被告富邦公司為存續公司。
  (二)被告富邦公司依約以及依有價證券集中保管之相關法令章則
    ，負有交付真實有效之證券存摺與原告之義務，並負有依據
    原告真實之股票交易資料、將原告實際買進賣出股票名稱及
    數量、股票餘額等資料，真實登載於證券存摺（集中保管帳
    戶）之義務。另被告甲○○係受原告及訴外人乙○○委託處
    理於富邦買賣股票事務之人，與原告有委任關係。
  (三)被告甲○○掛名富邦公司副總裁、客觀上受雇於富邦公司，
    而甲○○因投資股票失利、竟盜賣原告及乙○○存放於集保
    存摺內之股票，並與任職富邦交割櫃臺之員工被告丙○○、
    己○○共謀，利用原告交付證券存摺請求富邦櫃臺人員登摺
    之便，於富邦公司內共同偽造不實之買賣股票數量及股票餘
    額等資料於原告及乙○○之證券存摺上，甲○○並與丙○○
    利用該偽造之集保存摺共同詐取原告及乙○○之財產致原告
    等受有損害。被告富邦公司任令其職員發給原告已消磁之證
    券存摺、並長期放任員工己○○等於公司內偽造原告之證券
    存摺、放任員工持續違反規定、將原告之證券存摺交給甲○○偽造，造成原告損害，且富邦對甲○○及己○○之選任以
    及執行業務之監督有重大疏失，故均應依法賠償原告損害。
  (四)被告甲○○於本件案發後，與原告結算實際損害額金額為新
    台幣（下同）四億五千萬元，甲○○並開立同額票據予原告
    。且原告乙○○業將其對全體被告之全部債權信託讓與予原
    告丁○○，故丁○○對於被告全體得為本訴損害賠償金額之
    全部請求。為此對被告甲○○部分本於民法第542條、第184
    條規定，對被告丙○○、己○○部分本於民法第184條、民
    法第185條規定，對被告富邦公司部分本於契約上之債務不
    履行、民法第227條、民法第188條第1項規定，提起本訴。
    且被告甲○○、丙○○、己○○間，依民法第185條規定，
    應對原告負連帶損害賠償責任；被告富邦公司與被告甲○○
    、己○○間，依民法第188條第1項規定，應對原告負連帶損
    害賠償責任；以上兩組連帶債務關係間，並成立不真正連帶
    債務關係。並聲明：(1)被告甲○○、丙○○與己○○，或甲○○、己○○與富邦綜合證券股份有限公司，應連帶給付原
    告新台幣四億四千萬元，及自92年3月28日起至清償日止、
    按年息百分之五計算之利息。如有一被告為給付，其餘被告
    於給付範圍內同免其責任。(2)並陳明願供擔保，請准宣告假
    執行。
三、被告富邦公司辯稱：
  (一)原告並未證明有委託被告甲○○處理買賣股票事務，亦未證
    明有提供資金供甲○○買賣股票，原告僅係提出銀行及證券
    帳戶供金主即訴外人甘賴榮玉使用，並無實際財產權受侵害
    。且原告既不主張被告盜蓋印章盜領原告存款之行為，則原
    告起訴主張所謂銀行存款損失部份，即與被告無關。原告並
    未證明因被告甲○○、己○○偽造集保存摺致其受有損失。
    原告自承銀行存摺未遭偽造，且存摺及印章自行保管，當時
    並有領取買賣對帳單、交割憑單及買進賣出報告書，了解股
    票交易及銀行資金進出情形，並無證券存摺遭偽造可言。
  (二)被告甲○○並非前環球公司之受僱人，原告委任甲○○買賣
    股票，屬於私人間委任關係，並非執行職務行為；又偽造證
    券存摺行為，係個人犯罪行為，亦非執行職務行為，富邦公
    司自然無僱用人連帶損害賠償責任可言。
  (三)被告己○○係受其主管即被告甲○○之指示，交付或描繪證
    券存摺，係基於私人間委任關係處理，屬於個人違反犯罪行
    為。且己○○只在原告存摺第七頁描繪四筆股票之交易金額
    ，而依集保公司鑑定結果，該四筆交易紀錄為資料錯亂無法
    查考。富邦公司自然無僱用人連帶損害賠償責任可言。
  (四)原告自陳係為貪圖20%利潤，私下提供資金帳戶供甲○○買
    賣股票，原告不僅故意隱瞞私下委託買賣行為，甚至配合自
    行領取買賣對帳單、交割憑單及買進賣出報告書；且甲○○
    並非利用環球公司真正存摺或印章或電腦而偽造原告證券存
    摺；又依一般證券存摺處理程序，係客戶給櫃台人員，櫃台
    人員登錄後立刻交回客戶，所需時間不及三分鐘，但原告竟
    於交付存摺予被告己○○時，未要求立即返還，足證本件係
    因原告不循正當合法交易模式，私下委託買賣股票所致，被
    告富邦公司自無不完全給付責任。
  (五)且縱使被告公司應負損害賠償責任，因本件係由原告自己故
    意或重大過失行為所致，有民法第188條第1項但書及第217
    條規定之適用。並聲明：原告之訴及假執行聲請均駁回。
四、被告甲○○辯稱：
    不認識原告，未受原告委任，亦未與原告約定任何報酬之計
    算方式，並未詐欺原告。我是向訴外人甘賴榮玉借錢，用以
    自行買賣股票，每月計付利息予甘賴榮玉；後來因為股票跌
    價，所以賣掉股票，因此沒有錢還甘賴榮玉，他就認為我盜
    賣股票。我雖然有偽造存摺，但與被告丙○○、己○○無關
    ；偽造存摺之原因是希望保持與甘賴榮玉之繼續交易，以該
    存摺作為借錢往來之憑證。我11年來總計付給甘賴榮玉利息
    8億4千萬元，他已取走3億8千萬元，餘款繼續放款，因此甘
    賴榮玉並無損害。並聲明：原告之訴及假執行聲請均駁回。
五、被告丙○○辯稱：
    賣股票是被告甲○○個人行為，我並不知情。我不知道偽造
    存摺之行為。我不認識原告。並聲明：原告之訴及假執行聲
    請均駁回。
六、被告己○○辯稱：
    我不知道偽造存摺行為，原告之帳號都是由甲○○出面交割
    ，我不認為我未依正常程序交割。我不認識原告。並聲明：
    原告之訴及假執行聲請均駁回。
七、經查被告甲○○原係聯興證券公司董事長，84年間該公司為
    環球公司併購，改制為環球公司城中分公司，因該分公司所
    屬員工泰半為原聯興證券之員工，甲○○於改制後，仍掛名
    為無給職之副總裁，惟實際上未負責環球城中分公司業務，
    而利用人頭或代客操作方式，在該分公司其所專屬之貴賓室
    內下單買賣股票。
  (一)甲○○於85年間起，透過訴外人甘賴榮玉、甘錦地介紹，原
    告丁○○及訴外人乙○○乃與甲○○約定代客操作股票，並
    約定甲○○應將買賣所得股票直接存入丁○○及乙○○在環
    球城中分公司第501Ａ112912、501Ａ54821號證券集中保管
    帳戶。
  (二)詎甲○○與其妻即被告丙○○於87年2月間，從環球城中分
    公司取得庫存之空白證券集保存摺簿，於首頁反面，蓋用前
    於不詳時、地委託不知情刻印店人員偽造之「環球證券股份
    有限公司城中分公司集保專用章」橢圓戳章，底頁磁條則以
    銷磁磁條代之。甲○○並要求該分公司財管部第一線交割員
    即被告己○○，如果在櫃檯見到前述丁○○及乙○○之證券
    存摺，即不循正常作業程序，直接將存摺交由甲○○進行對
    帳或登簿，己○○明知此一指示，不符公司作業程序，亦與
    一般證券公司股票買賣交割登簿程序迴異，仍與甲○○配合
    。甲○○遂利用被告己○○擔任櫃檯員，趁客戶委請登簿確
    認之機會，於己○○轉交前述丁○○及乙○○之證券存摺時
    ，在該分公司貴賓室內，以電腦及印表機，連續於該等證券
    集保存摺上偽造交易紀錄，即實際上未買入股票，卻於證券
    存摺上列印偽造之買進股票紀錄並虛增股票餘額；或實際上
    為賣出股票，卻於證券存摺上列印偽造錯誤（虛增）之股票
    餘額資料；或實際已賣出、卻根本不顯示之賣出之紀錄並記
    載錯誤之股票餘額，偽造完成後，再交付丁○○及乙○○或
    其代理人。而被告己○○明知上開交易紀錄並不存在或並不
    確實，及甲○○並非環球證券城中分公司營業員，無權登載
    證券存摺，且其所處貴賓室亦無從連線登摺，竟受甲○○指
    示，不循正常作業程序登錄、刷摺，而將前述證券存摺交付
    甲○○偽造；並在丁○○所有存摺第七頁，以原子筆描繪列
    印不清楚之「870827美亞鋼管餘額登摺1,496,000」、「
    870827   亞瑟科技餘額登摺800,000」、「870827臺灣積電
    550,000」、「870827宏福建設699,000」等交易紀錄，並於
    該頁蓋用櫃檯員專用章四次。嗣於87年11月7日，因股票市
    場低迷，丁○○及乙○○欲與甲○○結算投資所得，甲○○
    一再藉詞拖延推諉，丁○○及乙○○始發覺有異；87年11月
    9日，丁○○及乙○○欲將證券集保存摺上所載87年11月4日
    股票餘額出售，始查悉存摺所載股票交易紀錄泰半為虛偽。
  (三)查丁○○及乙○○之前開集保證券存摺，經台灣證券集中保
    管股份有限公司核對結果，發現其存摺登錄內容與「保管劃
    撥戶明細分類帳」不符，且該二份存摺封底內頁之磁條已經
    消磁，無法讀取原始記載資料，有該公司函文、丁○○及乙○○名義之集保證券存摺、交易明細表影本各一份附卷可稽
    （本院卷一第257、245-256頁）；又該等存摺之列印字跡，
    與該等存摺首頁所蓋「環球證券股份有限公司城中分公司」
    集保專用章印文，經鑑定結果均非真正，並有法務部調查局
    鑑定通知書影本一份在卷可按（本院卷一第259頁）。且被
    告甲○○、丙○○、己○○亦因共同偽造丁○○及乙○○名
    義之集保證券存摺及交易紀錄，經台灣高等法院判決有罪在
    案，有台灣高等法院92年度上訴字第910號刑事判決影本一
    份在卷可按（本院卷三第302-313頁、尚未確定）。
  (四)按附帶民事訴訟之判決，應以刑事訴訟判決所認定之事實為
    據，刑事訴訟法第500條定有明文。被告甲○○亦自陳偽造
    系爭證券集保存摺，足證原告此部分主張，堪信為真實。是
    被告丙○○、己○○辯稱不知情云云，顯不可採。
八、原告又主張至87年間共交付4億6千萬元之資金予甲○○，委
    任甲○○操作股票，報酬計算方式為：按期依證券存摺計算
    股票價值，原告同意甲○○領取超過投資本金120%以外之獲
    利；如操作績效不足前述股本120%時，被告即應立即以其他
    股票或金錢存入帳戶內補足差額；惟嗣後被告甲○○、丙○○、己○○偽造集保存摺再向原告詐領報酬云云。被告則均
    否認之。
  (一)按侵權行為損害賠償之請求，以受有實際損害為成立要件；
    而委任契約之委任人，如因受任人為自己之利益，使用應為
    委任人利益而使用之金錢，受有損害而依民法第542條規定
    請求賠償者，亦以受有損害為成立要件。又當事人主張有利
    於己之事實者，就其事實有舉證之責任，民事訴訟法第277
    條亦有明文。原告既主張其與被告甲○○間有委任關係，且
    被告甲○○、丙○○、己○○共同偽造集保存摺後再向原告
    詐領報酬共4億4千萬元，則原告自應舉證證明其受有損害4
    億4千萬元。
  (二)原告主張受有損害4億4千萬元云云，其計算方式則為：依原
    告與被告甲○○於87年11月4日最後一次結算操作利潤時，
    證券存摺內記錄之股票市值為3億8766萬1300元；另未上市
    櫃股票價值為5275萬元，故被告富邦公司依約應擔保證券存
    摺上登載之股票數量為真實，合計原告及乙○○理應持有之
    股票總值為4億4041萬1300元，並提出被告甲○○於87年11
    月4日提出之庫存明細表影本一紙、甲○○開立略高於原告
    及乙○○所受實際損害額金額之4億5千萬元之本票影本一張
    、支票影本15張為證（本院卷二第333、341-356頁）。
  (三)惟查該等票據並未載明受款人為何人，其發票日期則分別為
    87 年11月5日、87年11月13日、87年11月19日或87年11月20
    日，並非同一天開立；且本票發票人為訴外人正道國際科技
    股份有限公司（下稱正道公司），至於支票發票人雖均為被
    告甲○○，惟均經甲○○背書轉讓予訴外人正道公司，從而
    原告既非自甲○○處直接取得該等票據，則據此無從證明該
    等票據係甲○○提供原告作為賠償之用，亦不能證明原告確
    實受有4億4041萬1300元之損害。此外原告並未提出其與甲○○結算之依據，亦未根據台灣證券集中保管股份有限公司
    之「保管劃撥戶明細分類帳」餘額資料進行彙整，以逐日累
    計各種股票餘額，且經本院一再闡明之後仍不能提出損害計
    算方式及證據，應認為原告主張受有4億4千萬元之損害云云
    ，並無理由。被告富邦公司此部分所辯，應屬有據。
九、綜上所述，原告既不能證明其確實受有4億4千萬元之損害，
    則其主張對被告甲○○享有委任契約損害賠償請求權、對全
    體被告享有侵權行為損害賠償請求權云云，即屬無據。是被
    告所辯，為有理由。故原告本於民法第542條、第184條、第
    185條、第227條、民法第188條第1項規定，請求被告甲○○
    、丙○○與己○○，或甲○○、己○○與富邦公司，應連帶
    給付原告4億4千萬元及法定遲延利息云云，並無理由，不應
    准許。原告之訴既無理由，則其假執行之聲請亦失所附麗，
    併予駁回。
十、因本件事證已臻明確，兩造其餘主張陳述及所提之證據，均
    毋庸再予審酌，附此敘明。
十一、訴訟費用負擔之依據：民事訴訟法第78條。
中    華    民    國    95    年    10    月    16    日
                  民事第六庭    法  官  邱  琦
以上正本係照原本作成。
如對本判決上訴，須於判決送達後二十日之不變期間內，向本院
提出上訴狀。
中    華    民    國    95    年    10    月    16    日
                                書記官  池東旭


司法院資訊處製作；財團法人民間司法改革基金會備份。
